【裁判字號】    95,抗,270
【裁判日期】    951027
【裁判案由】    拍賣抵押物
【裁判全文】
臺灣臺中地方法院民事裁定               95年度抗字第270號
再 抗 告人  甲○○
代  理  人  王乃民律師
相  對  人  乙○○○○○○○○資產管理股份有限公司台灣分
            公司
法定代理人  丙○○
上列當事人間聲請拍賣抵押物事件，再抗告人對於中華民國95年
6月15日本院簡易庭95年度拍字第622號所為裁定，提起抗告，經
本院裁定抗告駁回，再抗告人不服提起再抗告，本院裁定如下：
    主  文
再抗告駁回。
再抗告程序費用新台幣壹仟元由再抗告人負擔。
    理  由
一、按對於抗告法院之裁定再為抗告，僅得以其適用法規顯有錯
    誤為理由，並經原法院之許可者為限。前項許可，以原裁定
    所涉及之法律見解具有原則上重要性者為限。非訟事件法第
    45條第3項、第4項定有明文。再者，抵押權經設定登記後，
    債權人因債務屆滿未受清償，依民法第873條第1項之規定，
    即得聲請法院拍賣抵押物，如對於此項法律關係有爭執時，
    亦應由有爭執之人提起訴訟，以求解決，不得僅依抗告程序
    聲明其有爭執，並據為廢棄拍賣裁定之理由（最高法院51年
    台抗字第269號判例參照）。易言之，聲請法院裁定准許拍
    賣抵押物，係屬非訟事件，為裁定之法院僅就抵押權人所提
    出之債權憑證、抵押權設定契約書、他項權利證明書、不動
    產登記謄本為形式上之審查，無從審酌屬於實體事項之法律
    關係。其抗告法院亦僅能就形式要件是否具備為審查，不得
    審究抗告人所爭執之實體事項。
二、本件再抗告意旨略以：
  (一)依民法第873條第1項之規定，聲請拍賣抵押物者，須抵押權
    人始得為之，而聲請拍賣抵押物事件，係屬非訟事件，法院
    所為准駁之裁定，無確定實體法法律關係存否之性質，於債
    權及抵押權之存否，亦無既判力。因之，是否為抵押權人，
    得否依上開規定聲請拍賣抵押物，胥以抵押權登記為準，由
    形式上審查，其為抵押權設定登記之抵押權人者，始得聲請
    拍賣抵押物。本件相對人雖係乙○○○○○○○○資產管理
    股份有限公司（總公司）分設之獨立機構，然依其於聲請狀
    檢附之他項權利證明書及土地暨建物登記簿謄本上所記載之
    抵押權人係「乙○○○○○○○○資產管理股份有限公司」
    ，是就形式上觀之，相對人既非抵押權設定登記之抵押權人
    ，且系爭不動產亦非相對人業務範圍內之事項，依法相對人
    自不得聲請拍賣總公司之抵押物，相對人顯欠缺當事人能力
    ，原審未予詳察，糾正即率予裁定，即有裁判違背法令之可
    議。
  (二)本件再抗告人於接獲本院95年度拍字第622號裁定後，即於
    法定期間內之95年7月3日提起抗告，而於抗告程序中相對人
    之法定代理人於95年7月6日由「莫杰麒」變更為「丙○○」
    ，此有該公司之變更登記表可稽，是抗告程序在相對人有法
    定代理人承受以前應即當然停止，乃原審於程序應當停止期
    間，非但未依法停止訴訟程序，待相對人之新任法定代理人
    「丙○○」承受訴訟，復未合法通知相對人補正法定代理人
    ，即逕率終結本案之行為，其裁判自屬違背法令。
  (三)相對人主張其對於再抗告人具有債權請求權，無非係以其業
    經由訴外人力富資產管理股份有限公司受讓債權；而力富資
    產管理股份有限公司係受讓自台灣中小企業銀行股份有限公
    司。惟依相對人聲請狀所附資料僅係「台灣中小企業銀行股
    份有限公司出具予力富資產管理股份有限公司之債權讓與聲
    明書」、「力富資產管理股份有限公司出具予聲請人之債權
    讓與聲明書」，至於渠等於該二次之債權讓與，是否確實均
    曾通知再抗告人？由相對人之聲請狀內並無相關公告之資料
    或證據可查，則渠等究竟有無為「公告或通知」再抗告人有
    關債權讓與等情，從相對人所附之資料形式上根本無從得知
    ，是以本件就此而言，即已顯然無法從形式上認定相對人有
    抵押債權存在，而事實上，再抗告人從未收到上述債權讓與
    之通知，其讓與依法對再抗告人不生效力。再者，原審裁定
    雖認為相對人縱未有通知債權讓與之事實，惟其提出本件聲
    請時即應認為兼有通知之效力。然依前揭所述，相對人係主
    張其所有之抵押債權係植基於台灣中小企業銀行股份有限公
    司讓與力富資產管理股份有限公司，再由力富資產管理股份
    有限公司讓與相對人。從而相對人縱然可主張本件聲請時即
    認為兼有通知之效力，然從形式上觀之，仍無法查知台灣中
    小企業銀行股份有限公司有將抵押債權讓與力富資產管理股
    份有限公司乙節通知再抗告人，而於相對人之前手是否已有
    效受讓抵押債權且業已對再抗告人通知而生效力之前提尚未
    確定前，如何能認定相對人可主張本件聲請時即認兼有通知
    之效力？是本件自形式上觀之，實不能獲知相對人對再抗告
    人有抵押債權存在，其聲請拍賣抵押物依法自應予駁回等語
    。
三、經查：
  (一)本件再抗告人甲○○以上開事由提起再抗告，惟相對人係主
    張再抗告人甲○○與訴外人黃添旺、黃彩娟以其等所有如原
    裁定附表所示之不動產設定本金最高限額新臺幣（下同）
    39,600,000元之抵押權，擔保訴外人台灣中小企業銀行股份
    有限公司對於債務人之債權，嗣該不動產原屬黃添旺所有部
    分，於民國87年10月9日移轉登記與再抗告人甲○○。而相
    對人執有本院92年執字第30352號債權憑證乙紙及借據3紙，
    再抗告人甲○○及訴外人黃添旺、黃彩娟等三人連帶尚欠相
    對人之債務金額計(1)14,184,191元(2)4,728,065元(3)12,608,
    164元三筆債務，並皆約定有利息、遲延利息、違約金等。
    且訴外人台灣中小企業銀行股份有限公司將上開抵押權及債
    權轉與訴外人力富資產管理股份有限公司，力富資產管理股
    份有限公司又於94年6月16日上開抵押權及債權移轉與相對
    人，亦經登記在案。詎債務人迄未清償，計尚欠本金(1)14,
    184,191元(2)4,550,508元(3)12,608,164元及利息、遲延利息
    、違約金等，爰依民法第873條第1項之規定聲請裁定拍賣抵
    押物等情，並據提出債權讓與聲明書、借款人／保證人通知
    函、掛號郵件回執、他項權利證明書、抵押權設定契約書、
    土地暨建物登記簿謄本及上開債權憑證及借據等影本為證，
    經原審審查其形式要件業已具備，裁定准許拍賣抵押物，即
    無不合。
  (二)至再抗告人以就形式上觀之，相對人既非抵押權設定登記之
    抵押權人，且本件亦非相對人業務範圍內之事項，依法相對
    人自不得聲請拍賣總公司之抵押物，相對人顯欠缺當事人能
    力，原審率予裁定，即有裁判違背法令之可議云云。惟依再
    抗告人所提之外國分公司變更登記表，相對人屬乙○○○○○○○○資產管理股份有限公司之台灣分公司，而本件相對
    人所聲請拍賣之不動產既在台灣境內，應為相對人業務範圍
    內之事項無訛，是相對人提出本件聲請，其當事人能力並無
    欠缺，應無違背法令之處。
  (三)再抗告人復以於抗告程序中相對人之法定代理人於95年7月6
    日由「莫杰麒」變更為「丙○○」，原審竟未依法停止訴訟
    程序，待相對人之新任法定代理人「丙○○」承受訴訟，復
    未合法通知相對人補正法定代理人，即逕率終結本案之行為
    ，其裁判自屬違背法令云云。惟本件係屬非訟事件，抗告法
    院僅能就形式要件是否具備為審查，且觀之抗告程序之卷證
    資料，抗告法院尚無從得知相對人之法定代理人已於95 年7
    月6日由「莫杰麒」變更為「丙○○」，是抗告法院未待相
    對人之新任法定代理人「丙○○」承受訴訟即逕為裁定，亦
    難謂有何違背法令之處。
  (四)再抗告人另以本件自形式上觀之，實不能獲知相對人對再抗
    告人有抵押債權存在，其聲請拍賣抵押物依法自應予駁回云
    云。惟再抗告人此部分爭執係屬實體上之爭執，本件非訟事
    件抗告程序，無從加以審究，應由再抗告人另行提起訴訟以
    資解決。
  (五)綜上所述，再抗告人僅以上開事由提起本件再抗告，既未指
    明本院駁回抗告之裁定有何適用法規顯有錯誤之處，及所涉
    及之何項法律見解具有原則上之重要性之事由，揆諸前開說
    明，其再抗告自不合法，不應許可。
四、另對於非訟事件，依法應由關係人負擔費用者，法院裁定命
    關係人負擔時，應一併確定其數額，非訟事件法第24條第1
    項定有明文，爰依法確定本件抗告程序費用額如主文第2項
    所示，附此敘明。
五、據上論結，本件再抗告為不合法，爰依非訟事件法第46條、
    第21條第2項、第24條第1項，民事訴訟法第495條之1第2項
    、第481條、第442條第2項、第95條、第78條，裁定如主文
    。
中    華    民    國    95    年    10    月    27    日
                  民事第四庭  審判長    許秀芬
                              法  官    王  銘
                              法  官    陳添喜
正本係照原本作成。
不得抗告。
中    華    民    國    95    年    10    月    27    日
                              書記官    陳其良


司法院資訊處製作；財團法人民間司法改革基金會備份。
